臺灣高等法院刑事判決　　　　　　　　99年度上訴字第3182號
上　訴　人　臺灣臺北地方法院檢察署檢察官
被　　　告　汪曉君
選任辯護人　高奕驤律師
　　　　　　呂佩芳律師
上列上訴人因被告偽造文書案件，不服臺灣臺北地方法院99年度
訴字第166號，中華民國99年8月10日第一審判決（起訴案號：臺
灣臺北地方法院檢察署98年度偵第25586號），提起上訴，本院
判決如下：
    主  文
上訴駁回。
    理  由
一、公訴意旨略以：被告汪曉君於民國93年間擔任律師職務，其
    於93年9月10日受孫苗（為胡獻昂之子胡宏亮之妻，其所涉
    偽造文書罪嫌部分，業經本院另案以99年度上更(一)字第395
    號判處有期徒刑1年4月，減為有期徒刑8月，現上訴最高法
    院中）委託，在臺北市○○區○○街113巷29號1樓胡獻昂及
    其妻胡陳玉英住處，以新臺幣（下同）3萬元之代價處理代
    筆胡獻昂、胡陳玉英之遺囑事宜。詎被告見胡獻昂高齡99歲
    ，罹患老人失智症，記憶嚴重喪失，無法自理生活，既未口
    述遺囑內容，無指定見證人之行為能力，亦無法辨識書寫文
    字內容之含義，仍由孫苗片面口述遺囑內容，由被告逕行代
    筆書立胡獻昂之遺囑，再由無行為能力之胡獻昂及不識字而
    不知情之胡陳玉英於其上簽名，內容略為：將胡獻昂所有現
    金1,041萬6,027元及每半年領得之國軍退除役官兵俸金全部
    及存於臺北螢橋郵局帳戶內款項全數分配與胡陳玉英，復再
    重新書立胡獻昂遺囑更改其內容為：臺北螢橋郵局帳戶內款
    項全數分配與胡陳玉英，再由無行為能力之胡獻昂及不識字
    而不知情之胡陳玉英於其上簽名，孫苗、被告在未經胡陳玉
    英之同意及未經胡陳玉英口述遺囑內容，亦未指定見證人之
    情形下，逕行於同時預立胡陳玉英之遺囑，將胡陳玉英所有
    之土地、房屋、現金1,292萬4,623元暨臺北螢橋郵局之款項
    全部僅由孫苗與其子胡榮華共同繼承，再由不知情之胡陳玉
    英於其上簽名而共同連續偽造私文書，使孫苗及其子胡榮華
    最終得以獲取胡獻昂之全部財產，足生損害於胡獻昂、胡陳
    玉英、胡獻昂之其餘法定繼承人胡宏德、胡子梅、胡勝珍等
    人。嗣94年1月14日胡獻昂死亡，其子胡宏德發現胡獻昂存
    款短少甚鉅，孫苗復向胡獻昂之其餘繼承人提示上開未經授
    權之偽造遺囑持以行使，其餘繼承人始發覺孫苗上開行為。
    嗣孫苗經臺灣臺北地方法院檢察署檢察官提起公訴，經台灣
    台北地方法院及本院認定被告與孫苗2人有共犯關係，始悉
    上情。因認被告涉犯刑法第216條、第210條之行使偽造私文
    書罪嫌。
二、按犯罪事實應依證據認定之，無證據不得認定犯罪事實；不
    能證明被告犯罪者，應諭知無罪之判決，刑事訴訟法第154
    條第2項、第301條第1項分別定有明文。又按犯罪事實之認
    定，應憑證據，如未能發現相當證據，或證據不足以證明，
    自不能以推測或擬制之方法，作為裁判基礎，最高法院40年
    台上字第86號判例著有明文；且認定犯罪事實所憑之證據，
    雖不以直接證據為限，間接證據亦包括在內，然而無論直接
    證據或間接證據，其為訴訟上之證明，須於通常一般之人均
    不致有所懷疑，而得確信其為真實之程度者，始得據為有罪
    之認定，倘其證明尚未達到此一程度，而有合理之懷疑存在
    而無從使事實審法院得有罪之確信時，即應由法院為諭知被
    告無罪之判決，最高法院76年台上字第4986號判例亦著有明
    文。
三、證據能力部分：
  (一)本案所據以認定被告有無犯罪事實之供述證據及非供述證據
    ，業據被告及其辯護人同意作為證據（本院卷第356頁），
    檢察官則除後述錄音光碟及譯文部分外（詳後述），未於本
    案言詞辯論終結前聲明異議，視為同意作為證據。本院審酌
    屬被告以外之人於審判外之言詞或書面陳述部分，認為各該
    證據作成時並無違法及證明力明顯過低之瑕疵等不適當情況
    ，故就上揭證據認為均有證據能力。
  (二)檢察官於上訴後固主張被告所提之證人胡榮華側錄其與證人
    胡陳玉英、陳梅雀（原名王梅雀）間對話經過之錄音光碟及
    譯文部分，應無證據能力乙節。然檢察官於原審審理時對於
    該對話錄音及譯文表示無意見（原審卷第103頁），故上開
    錄音光碟、被告提供及原審整理之錄音光碟譯文，業於原審
    呈現法庭，並經參酌審論，再衡以：刑事訴訟法上「證據排
    除原則」，係指將具有證據價值，或真實之證據因取得程序
    之違法，而予以排除之法則。而私人之錄音、錄影之行為所
    取得之證據，應受刑法第315條之1與通訊保障及監察法之規
    範，私人違反此規範所取得之證據，固應予排除。惟依通訊
    保障及監察法第29條第3款之規定「監察者為通訊之一方或
    已得通訊之一方事先同意，而非出於不法目的者，不罰」，
    通訊之一方非出於不法目的之錄音，所取得之證據，即無證
    據排除原則之適用。本案被告所提出證人即胡獻昂之孫胡榮
    華側錄其與證人即胡獻昂之妻胡陳玉英、陳梅雀間對話經過
    之錄音，該錄音光碟係由通訊之一方所錄製，且證人陳梅雀
    亦承認該錄音內容為其與胡榮華、胡陳玉英之對話經過（原
    審卷第96頁正面），證人胡榮華因欲了解是否確有本案之犯
    罪事實，而錄下對話內容，其目的尚非不法，是其取得過程
    難謂違法，應可容許，遑論上揭錄音及譯文之性質均係作為
    對檢方所提積極證據之彈劾證據（詳後述），並非為證明被
    告有罪事實之證據，自不受傳聞法則之拘束，應認為本院仍
    得加以審認。
四、公訴意旨認被告涉有上開行使偽造文書罪嫌，固以被告之供
    述、另案被告孫苗於95年4月19日偵查中之供述、另案被告
    胡陳玉英於96年4月13日審理中之供述、證人即行政院退除
    役官兵輔導委員會臺北榮民總醫院醫師陳昌明於96年3月20
    日審理中之證述、代筆胡獻昂遺囑2份、胡陳玉英遺囑1份、
    行政院退除役官兵輔導委員會臺北榮民總醫院94年9月23日
    北總企字第0940041789號、94年11月24日北總企字第094004
    5651號、96年4月2日北總神字第0960005782號函文3份、中
    央健康保險局96年7月3日健保北費二字第0960036299號函文
    1份及臺灣臺北地方法院95年度易字第2583號卷、臺灣高等
    法院96年度上訴字第2248號卷內資料，為其主要論據。訊據
    被告則堅決否認有何前揭行使偽造私文書犯行，辯稱：胡獻
    昂於訂立遺囑時意識清楚，並有確認及同意遺囑內容之能力
    ，並無起訴書所載被告見胡獻昂罹患老人失智症，無法辨識
    書寫文字內容之含義，仍由孫苗片面口述遺囑內容而逕行代
    筆書立胡獻昂遺囑之情事；胡陳玉英對於被告為胡獻昂及胡
    陳玉英代筆遺囑一事，確係於其知情並本人同意之情況下，
    由本人簽名、用印於其上；被告與孫苗間無任何偽造私文書
    之犯意聯絡，被告本身更無偽造私文書之犯罪動機，系爭胡
    獻昂及胡陳玉英之遺囑，均業經其等本人親自簽名，並無偽
    造文書之虞等語。經查：
  (一)檢察官上訴意旨以：依證人即臺北榮民總醫院胡獻昂住院時
    會診之精神內科醫師陳昌明於另案審理時證稱：伊是依據心
    理師對胡獻昂檢查的報告，認定他是重度失智，伊認為胡他
    在寫同意2字時是沒有意識到他寫的同意代表什麼意思，伊
    認為胡獻昂他可能不記得他有多少錢。簡單的他可以根據命
    令來做行動，例如舉手、睜眼。依照他的狀況有可能人家要
    他寫同意，他就寫同意但是他不知道他在做什麼。基本的生
    命需要還可以表達，但是複雜邏輯思考相當困難。以CDR3分
    來看，他應該沒有辦法做出智慧的判斷，這是伊從醫學的觀
    點來看，但是伊不在場，以患者這種情況，是符合禁治產的
    情形，他應該沒有辦法處理他的財產。胡的失智症在外觀上
    不容易看出來，必須要跟他接觸才知道等情（95年易字第25
    83號卷(二)第144至150頁），佐以證人即胡獻昂之子胡宏德於
    另案審理時證稱：胡獻昂在93年前的3、4年就有失智的狀況
    等情（同前卷第190頁），另依臺北榮民總醫院之胡獻昂當
    時之病歷所載，神經內科陳昌明醫師係於93年2月11日加入
    會診，當時指示應做數項檢驗以評估病人胡獻昂之精神狀況
    ，有會診報告單在卷可參，於2月13日之病人胡獻昂主治醫
    師於病歷中記載病人現行問題為調查何為導致病人失智之結
    果，於2月16日記載確認病人失智症之檢查項目，於2月20日
    記載診斷結果為肺炎及失智症等，有臺北榮民總醫院病歷表
    在卷可參，認為胡獻昂於93年2月即已失智，被告在93年9月
    10日代筆遺囑時，胡獻昂自屬失智狀態等情。惟查：
  1.行政院國軍退除役官兵輔導委員會臺北榮民總醫院94年9月
    23日北總企字第0940041789號函記載：「…說明二、病患胡
    獻昂（病歷號：92292-9）於民國93年1月15日至同年2月27
    日，在本院感染科住院治療肺炎及尿路感染時，曾於2月11
    日會診神經內科，根據病歷記載，該病患已罹患失智症多年
    ，當時檢查已呈現重度失智狀態（MMSE：5分，CDR：3級）
    ，應當無法辨識家人或親友，無法辨識書寫文字，亦無書寫
    能力，處於智力嚴重退化狀態，屬於重度老人失智症。…」
    等情（94年度偵字第14227號卷第83頁），上開醫院94年11
    月24日北總企字第0940045651號函亦有類此記載（94年度偵
    字第14227號卷第76頁），惟依上開醫院96年1月15日北總企
    字第0960001188號函所示，胡獻昂於90年至92年間並無就診
    紀錄（95年度易字第2583號卷(一)第91頁），另依中央健康保
    險局臺北分局96年7月3日健保北費二字第0960036299號函所
    示，胡獻昂於92年1月1日至96年5月31日間，僅有在財團法
    人獎卿護理展望基金會大台北居家護理所及臺北榮民總醫院
    之門診、住院就醫紀錄，而係自93年1月6日起始在臺北榮民
    總醫院就醫（96年度上訴字第2248號卷(二)第81至82-33頁）
    ，是上開行政院國軍退除役官兵輔導委員會臺北榮民總醫院
    94年9月23日北總企字第0940041789號函、94年11月24日北
    總企字第0940045651號函中所指：根據病歷記載，胡獻昂已
    罹患失智症「多年」乙節，應非引用上開醫院「多年」之病
    歷而來，而係涉及推測之結果，自難僅憑上開2份函文即認
    定胡獻昂已失智多年。
  2.又行政院國軍退除役官兵輔導委員會臺北榮民總醫院96年11
    月15日北總企字第0960022546號函及其附件：MMSE之檢查內
    容及結果資料雖記載：「胡獻昂先生的檢查結果：胡先生於
    2004年2月在榮總住院時，由神經內科陳昌明主治醫師會診
    後安排於2月17日接受認知功能評估，MMSE=5/30，CDR=3…
    檢查結果認為胡先生有重度的認知功能缺損…」（96年度上
    訴字第2248號卷(三)第283至292頁）；證人陳昌明並於另案證
    稱：伊認為胡獻昂的狀況，極難有能力處分自己的財產，因
    為胡獻昂可能不記得他有多少錢，就醫學常理判斷，老人失
    智症沒有變好的可能，依胡獻昂上開CDR指數，有可能人家
    要他寫同意，他就寫同意，但他不知道自己在做什麼等情。
    惟亦證稱：老人失智症一般分輕度、中度、重度，當時不是
    伊檢查的，伊是依據心理師對他檢查的報告，認定他是重度
    失智。心理師當時認為患者的判斷能力非常差，伊同意，因
    為伊有去病房看病患。伊曾在93年2月11日、開立診斷書93
    年2月25日2次觀察胡獻昂。CDR診斷表右上角記載資料來源
    為大兒子，表示做這個判斷時他的大兒子也在旁邊，提供患
    者當時的情況，因為嚴重失智症患者無法表達。大兒子會按
    照心理師的要求提供資料，心理師會問病人的兒子，這部分
    要問心理師才知道。CDR有可能是家屬隱瞞或提供不正確的
    資料造成誤判，至MMSE不可能，因為不是由家屬提供的，所
    以才需要兩個都作。但MMSE可能有病患假裝失智造成誤判，
    當時病人家屬是有向伊表示做失智症的檢查是要聲請外籍看
    護工。伊是神經內科的專科醫師，伊的專長主要針對中風的
    患者，伊沒有做失智症的研究等情（95年度易字第2583號卷
    (二)第144至148頁），而證人即胡獻昂之大兒子胡宏德於另案
    即95年度易字第2583號案件審理時亦證稱：伊聲請診斷證明
    書之前，曾帶胡獻昂在醫院作一個測試，當時作這個測試的
    目的，是為了出院要請外勞等情（95年度易字第2583號卷(二)
    第196頁）。從而，胡獻昂於93年2月17日所接受之認知功能
    評估，可能因病患本身及其家人提供之訊息與實情有別而造
    成誤判，佐以目前社會上常見為達聘請外籍看護之目的，而
    告知醫護人員較病患實際病況更為嚴重之病情，是亦難僅憑
    上開行政院國軍退除役官兵輔導委員會臺北榮民總醫院96年
    11月15日北總企字第0960022546號函及所附MMSE之檢查內容
    及結果資料即認定胡獻昂於93年2月17日已有重度認知功能
    缺損之情形。而證人陳昌明主要係根據心理師的檢查報告及
    詢問家屬所得資訊而認為胡獻昂失智，本有資訊傳達錯誤或
    受誤導之可能；又其係根據上揭可能測試不實之CDR指數，
    始證稱：胡獻昂有可能人家要他寫同意就寫同意，但不知道
    自己在做什麼乙節，證述之前提可能有誤；再者，其此項證
    述復與前引臺北榮民總醫院94年9月23日函所載：該病患應
    當無法辨識書寫文字，亦無書寫能力等節互歧，亦難逕採無
    疑。
  3.證人賴聰煌醫師於另案審理時證稱：胡獻昂曾到伊診所就診
    ，伊也曾到胡獻昂家看過胡獻昂的病，他看診主要以保養（
    注射血管維他命）為主，他從榮總出院到伊診所看診時，他
    是插著胃管，所以無法表達，且他以前有重聽，所以問診看
    病都是他的家人用大聲的問他，而後他是用點頭或搖頭表示
    等情（96年度上訴字第2248號卷(三)第10至11頁）。又胡獻昂
    於93年3月至12月間接受財團法人獎卿護理展望基金會大台
    北居家護理所之居家照護服務，證人即擔任胡獻昂居家護理
    師之韋俏玲於另案證稱：伊在獎卿護理所任職，本件是榮總
    主動轉介到這裡的，伊曾填寫胡獻昂之居家身體照護書，並
    勾選就溝通方式，能理解、能表達、能以語言及肢體表達、
    意思正常，是根據伊等作評估，從他的眼神、動作、語言作
    判斷。就認知功能乙項，在93年3月11日、93年7月10日，均
    填1、1，是代表正常，至所記載之老人失智症，是依據轉介
    過來的醫院之病歷的記載。失智分多等級，伊判斷胡獻昂當
    時他眼神能看著伊等，能理解伊等的意思，根據伊等的意思
    來作簡單的動作，但是他語言表達能力不是那麼清楚，所以
    總積分來看不能認定他是不清醒，伊等認定他是清醒，至於
    失智部分要由醫師來做更精密判斷。伊等對他提出的問題都
    是簡單的，例如伊是誰、他人在哪裡、住哪裡、叫何姓名，
    他都能清楚伊等的問題，能用點頭或簡單1、2個字，表示他
    瞭解伊等的問題，至於他的拒絕，最多就是不配合而已等情
    （96年度上訴字第2248號卷(三)第238頁至第239頁），並有96
    年8月20日財團法人獎卿護理展望基金會大臺北居家護理所
    獎（北居護）字第96008號函及其附件：個案基本資料、居
    家護理家庭評估紀錄、社會心理身體評估單、環境評估單、
    護理指導紀錄單、傷口治療單、營養評估、迷你營養評估紀
    錄單、居家護理回覆單、居家護理契約書、結案病歷、醫師
    出診紀錄單、護理訪視紀錄單、護理診斷、全民健康保險居
    家照護申請書、全民健康保險居家照護醫囑單在卷可佐（96
    年度上訴字第2248號卷(二)第110頁至第125頁反面）；證人即
    擔任居家護理人員之國泰醫院醫師王志弘證稱：曾兩度前往
    胡獻昂家中問診，於第二次醫師出診記錄單上之上曾記載失
    智又打上問號（96年度上訴字第2248號卷(二)第118頁），是
    因為轉介醫院有轉來疾病診斷結果，但伊第二次去看胡獻昂
    時，有請他作一些簡單反應，通常就是動動手，做一些這類
    反應動作，因為他有反應，所以伊無法確定胡獻昂是否有失
    智，所以伊打上問號，伊另外注意到胡獻昂耳背，所以要大
    聲跟他講等情（96年度上訴字第2248號卷(三)第239、240頁）
    。顯示相關醫護人員縱有相關之經驗及知識，於接觸胡獻昂
    時，雖已取得病歷資料而知悉胡獻昂有失智病史，仍難確認
    胡獻昂已然失智，且胡獻昂確仍能對外界之詢問或要求，進
    行相當程度之自主性動作等反應。
  4.證人汪李淑芬於另案證稱：胡獻昂遺囑是由胡獻昂自己簽名
    、蓋章，他看得很仔細等情（96年度上訴字第2248號卷(三)第
    235頁），證人即胡獻昂暨胡陳玉英遺囑見證人周劉富民於
    另案證稱：胡獻昂遺囑完成後，被告有拿給胡獻昂看，讓胡
    獻昂瞭解，胡獻昂在板子上寫同意。胡獻昂遺囑完成後，他
    自己簽名、蓋章，伊認為胡獻昂自己知道該份遺囑是他自己
    的意思，因為他精神很好，把遺囑拿去看，而後寫同意且點
    頭等情（96年度上訴字第2248號卷(三)第236頁至第237頁正面
    ），證人胡陳玉英於另案證稱：板子上「同意」這兩個字，
    是胡獻昂自己寫的，他寫字寫得很好。被告問他同不同意，
    他點點頭等情（95年度易字第2583號卷(二)第201頁），證人
    即胡獻昂生前24小時看護陳梅雀於原審證稱：被告與孫苗及
    2位見證人在客廳寫完遺囑內容之後，有拿給胡獻昂看，伊
    當時在場，胡獻昂有看他自己的遺囑，很認真的看，而且也
    親自簽名，當時胡獻昂的精神很好，他瞭解遺囑的內容等情
    （原審卷第95頁反面至第96頁）。是依被告為胡獻昂製作遺
    囑時之在場人員，均一致證稱胡獻昂能認知遺囑製作過程，
    並進行自主回應等情況，難以認定胡獻昂當時外觀上即顯示
    並無意思決定能力。另觀諸胡獻昂簽立上開遺囑過程之照片
    （94年度偵字第14227號卷第62頁至第64頁正面、原審卷第
    82至84頁），胡獻昂於照片畫面中頭頸挺直，並無神色萎靡
    之情形，能獨立握持書寫板及筆，並能與被告同時直視鏡頭
    合照之眼神及動作觀之，亦難逕認為已陷於喪失理解及意識
    能力之狀態。
  5.綜觀上開證據，居家照護醫護人員縱有相關之經驗及知識，
    於親訪並接觸胡獻昂時，仍難確認胡獻昂已然失智，且胡獻
    昂之動作及反應，於外觀上並非明顯異常，而顯示失智症狀
    。從而，本案並無證據顯示被告於受委任製作遺囑前，與胡
    獻昂曾有接觸，並瞭解胡獻昂身、心狀態，被告辯稱因與胡
    獻昂初次見面，相處時間不長，並未察覺胡獻昂有失智之情
    形，故認為可做成代筆遺囑等情，並非無可採信。
  (二)證人胡陳玉英固於另案即95年度易字第2583號案件審理時證
    稱：伊未與任何人說伊過世之後，財產如何處理，亦未與任
    何人說過天道無常，避免子女爭財產，所以要預立遺囑，遺
    囑內容不是伊念一句叫孫苗寫一個字，都是孫苗在處理等情
    。惟查：
  1.依98年10月22日晚間，證人胡陳玉英在家中與證人胡榮華、
    陳梅雀對談之內容：胡榮華陳稱：「婆婆，公公寫遺囑我沒
    有來嘛，婆婆是不是也有寫一張遺囑？」，胡陳玉英陳稱：
    「對。」；陳梅雀陳稱：「但是你媽媽那一張你婆婆的遺囑
    啊，你媽媽就趕快收起來放在椅子下面，你應該要給你公公
    看，因為他們兩個人遺產是共同的，你婆婆不認識字，你公
    公認識字，應該要給你公公看。」，胡榮華陳稱：「那婆婆
    知道這個遺囑嗎？」，陳梅雀陳稱：「知道是知道啊。」，
    胡陳玉英陳稱：「知道啊。」，胡榮華陳稱：「而且婆婆還
    …」，胡陳玉英陳稱：「我是忘記掉了。」；胡榮華陳稱：
    「因為我記得，兩天後那個婆婆打電話跟媽媽聊天的時候，
    婆婆電話我在家裡有接到，婆婆說，婆婆跟我說那錢給我跟
    媽媽，其實我那時候聽到我嚇一跳，我說這個錢我也不敢拿
    ，我說如果我敢拿的話，他們3個人站在我們家面前我怎麼
    做生意。」，陳梅雀陳稱：「對啊，他們3個人也不是好惹
    的啦，我告訴你，如果是好惹的今天不會是這樣。」，胡榮
    華陳稱：「所以我說我根本不敢拿這個錢，所以婆婆告訴我
    說立了這個遺囑，告訴我嘛對不對，你電話也跟我講了嘛、
    對不對？那我也、不敢心裡開心，我開心不起來，對啊。」
    ，陳梅雀陳稱：「我告訴你啦，你媽媽要怪就要怪汪曉君。
    」，胡榮華陳稱：「嗯。」，陳梅雀陳稱：「因為我跟你婆
    婆已經都忘掉了。」；陳梅雀陳稱：「因為今天你媽媽會坐
    牢會這樣，就是汪曉君，汪曉君不要說你婆婆也有一份，今
    天你媽媽不會這麼慘，你知道嗎？以我把你公公洗清了…今
    天會有這件事情嗎？就是汪曉君把妳媽媽拖…因為我跟你婆
    婆都沒有講，他們來我們一句話也不講。」，胡陳玉英陳稱
    ：「我們兩個都講好我們兩個都不講…。」；胡榮華陳稱：
    「那寫完給婆婆看、婆婆知不知道？」，陳梅雀陳稱：「但
    是，知道是知道，她聽不懂…」，胡榮華陳稱：「汪曉君有
    沒有唸給她聽？」，陳梅雀陳稱：「唸是有唸，…」，胡榮
    華陳稱：「我的意思，婆婆還是知道？」，陳梅雀陳稱：「
    不曉得，因為那時候我不要參加這個，參加這個對我也沒有
    意義啊，對不對，沒有什麼。」，胡榮華陳稱：「有寫一份
    婆婆的，然後再公公？」，陳梅雀陳稱：「對啊，我確定你
    公公沒有看到婆婆那份…」；陳梅雀陳稱：「那個當天寫遺
    囑、你婆婆這一份…」胡榮華陳稱：「那個婆婆自己知道？
    」，陳梅雀陳稱：「她自己知道，她忘記了。」，胡榮華陳
    稱：「忘記？」，陳梅雀陳稱：「她會忘記。」，胡榮華陳
    稱：「因為、因為…」，陳梅雀陳稱：「不要說婆婆會忘記
    ，連我我都忘記，忘記到一清二楚。」，胡榮華陳稱：「有
    可能，有這個可能。」，陳梅雀陳稱：「因為這個不關我事
    我不會去記，因為汪曉君講出來，才想到，你婆婆也忘記啊
    ，真的忘記，我們也沒有講，連他們3人來這問東問西，我
    不講就是不講，不關我事我講做什麼？講來害你們大家來吵
    架？何必呢？」等語，此有上開錄音光碟譯文在卷可稽（原
    審卷第113頁反面、第117頁、第120頁反面、第126頁反面、
    第128頁正面）。
  2.雖證人胡陳玉英於原審審理時證稱：其沒有立遺囑等語，證
    人陳梅雀於原審審理時證稱：伊不知道當天除了立胡獻昂的
    遺囑之外，還有沒有立其他人遺囑，伊知道的只有立胡獻昂
    的一份，胡陳玉英的伊不知道等情（原審卷第96頁反面、第
    97頁正面），與其等於上開錄音光碟譯文中陳稱：原即知悉
    胡陳玉英立有上開遺囑之對話內容矛盾，惟觀諸上開錄音光
    碟譯文全文，對話內容自然通順，胡陳玉英、陳梅雀陳述之
    內容，應均係基於其等自由意志所述。且於原審審理時，證
    人陳梅雀原證稱：胡榮華不曾前往胡陳玉英住處與胡陳玉英
    及伊談論胡陳玉英與胡獻昂立遺囑之事情，然經原審當庭播
    放被告提出之錄音光碟部分內容後，證人陳梅雀隨即改稱：
    當時在場談話的人有伊及伊媽媽胡陳玉英、胡榮華。胡榮華
    晚上8點多過來，一直到凌晨3點，胡陳玉英一直趕胡，胡榮
    華才離開，伊不知道胡榮華用錄音的等情（原審卷第95頁反
    面、第96頁正面），由證人陳梅雀上開反應，足認其企圖就
    關於胡獻昂及胡陳玉英所立上開遺囑之事迴避陳述相關證詞
    ，已有可疑。再依上揭對話譯文中陳梅雀稱：「因為今天你
    媽媽會坐牢這樣，就是汪曉君，汪曉君不要說，你婆婆也有
    一份，今天你媽媽不會這麼慘，你知道嗎？以我把你公公洗
    清了....今天會有這件事實嗎？就是汪曉君把妳媽媽脫....
    因為我跟你婆婆都沒有講，他們來我們一句話也不講。胡陳
    玉英：我們兩個都講好我們兩個都不講....。陳梅雀：對不
    對，沒有這個汪曉君，你媽媽會去坐牢嗎？以我把你公公洗
    清了，為什麼你婆婆沒有罪，你媽媽要有罪，這誰害的，汪
    曉君」等對話（原審卷第120頁反面），可知胡陳玉英、陳
    梅雀等人對於胡陳玉英亦有訂立遺囑之事，知之甚詳。又其
    中陳梅雀：「因為汪曉君講出來，才想到，你婆婆也忘記呀
    、真的忘記，我們也沒有講，連他們三人來這問東問西，我
    不講就是不講，不關我事我講做什麼？講來害你們大家來吵
    架？何必呢？」等對話（原審卷第128頁），兼以證人陳梅
    雀於原審證稱：譯文中所說「他們三人」就是指胡宏德、胡
    子梅、胡勝珍等語（原審卷第98頁），佐以胡陳玉英之遺囑
    （95年度偵續字第72號卷第49頁）所示，胡陳玉英名下位於
    臺北市○○區○○段5小段176地號之土地，原雖於遺囑預定
    交由孫苗及胡榮華等人繼承，然胡陳玉英於收養王梅雀後，
    即將上開土地售予王梅雀，此有土地登記謄本可參（本院卷
    第256頁），難以排除胡陳玉英擔心相關繼承人爭執，故於
    事後否認有委託律師代筆遺囑之可能。是應以胡陳玉英、陳
    梅雀於上開錄音光碟譯文中陳述之內容，較為可採。
  3.從而，尚無從認為胡陳玉英就自己遺囑之存在並不知情，被
    告辯稱：胡陳玉英對於被告為其代筆遺囑一事知情並且同意
    ，並非無可採信。
  (三)檢察官上訴意旨另以：證人胡陳玉英不識字，於檢察官及法
    官請其重複口述遺囑之內容文字，其亦無法表達，被告亦僅
    證稱胡獻昂當時坐輪椅，很少講話，沒有講過完整一句話，
    都是回答「啊啊啊」等語（95年度易字第2583號卷(二)第142
    頁），被告明知代筆遺囑應由遺囑人口述及指定見證人。然
    卻未依胡陳玉英之口述，可見其於代筆胡獻昂之遺囑時，係
    明知所書立之內容，可能非基於胡獻昂清楚意識而為遺囑之
    真意，復聽不懂胡陳玉英之口述內容，更且胡獻昂尚有多名
    子女在，關係彼等權益甚鉅，而被告之母汪李淑芬係孫苗之
    友，乃被告竟未由胡獻昂之其他子女在場之情形下，由孫苗
    之友汪李淑芬及周劉富民為見證人，即代筆書立遺囑，堪認
    被告有不確定故意；告訴人亦指稱：本案遺囑見證人都是孫
    苗指定，並非由胡獻昂指定的見證人，由遺囑製作過程顯示
    均非胡獻昂口述，而是別人代為陳述的，被告身為律師竟然
    不清楚法定要件，且93年當時作代筆遺囑時就可以用數位相
    機來錄音錄影存證，被告捨而不為，顯然係有不可告人之處
    ，被告提出之存證照片無從顯示胡獻昂簽字、講話之狀況，
    均有可疑等節。然代筆遺囑不以繼承人全體在場為法定要件
    ，亦未規定需錄音、錄影，被告以律師身分受任代筆並任見
    證人，已屬以自身專業證照之公信力為該遺囑見證，其辯稱
    未思及全程錄影存證，縱依嚴格標準，認為有欠周延，仍並
    非得反證其有偽造遺囑之犯罪故意。次按民法第1194條所定
    「由遺囑人口述遺囑意旨」，既稱「意旨」，應非指遺囑全
    文，是遺囑人無須逐字、逐句陳述遺囑內容，且遺囑人於見
    證人面前表示以某特定文書之內容為其遺囑意旨，或以文字
    表示遺囑意旨，既可達到與遺囑人口述之同一效果，應認為
    合於「由遺囑人口述遺囑意旨」要件。從而，被告辯稱胡獻
    昂意識相當清楚，雖無完整口述遺囑內容之能力，但對於被
    告之提問均會點頭回應，甚至得以書寫方式如「同意」、「
    對了」等表達同意遺囑之內容，且到場證人亦未經胡獻昂拒
    退，應認胡獻昂業已同意指定到場見證人，且能陳述遺囑內
    容，符合代筆遺囑之要件乙節，其法律詮釋及適用程序，亦
    非顯然錯誤而啟疑竇，縱依嚴格標準檢視，認被告擔任律師
    ，卻對代筆遺囑之法定程序有未盡之處，然未有積極證據，
    仍不得據此反推被告有偽造私文書之故意。
  (四)檢察官上訴意旨另以：被告於另案偵查時有稱：遺囑內容由
    孫苗告知伊大概的情形，伊就寫完然後給胡獻昂看，依法律
    程序應該是由本人陳述，但胡獻昂並不能言語，他有插管，
    所以伊就用寫的給他看等語（95年度偵續字第72號卷第25頁
    ）、於另案審理時證稱：因為他太太胡陳玉英講話鄉音很重
    ，由孫苗翻譯給伊聽，所以伊直接講孫苗，實際上還是由他
    太太講，由孫苗代轉述等語（95年度易字第2583號卷(二)第14
    4頁）、亦有稱：因胡陳玉英鄉音重，伊會一兩個字聽不太
    清楚，遇到聽不清楚，伊會問孫苗是否正確，確認後再寫遺
    囑等語（96年度上訴字第2248號卷(三)第233頁），顯示被告
    就遺囑內容係依何人所述而書立之陳述一節，所述有先後矛
    盾之情。惟被告此部分筆錄內容，尚難謂非因陳述之詳、簡
    而致差異，實無關宏旨，亦不得僅執其陳述前後差異，逕予
    認定其有所隱瞞，並反推為有偽造文書犯行。
  (五)至告訴人其餘所指：被告所作兩份胡獻昂遺囑內容及簽名完
    全不一樣，簽名字的人的簽名也不一樣，且遺囑上的金額當
    初做的時候，他們已經轉到孫苗的戶頭，居然拿別人戶頭的
    數字來作胡獻昂遺囑上的數字，孫苗已經盜領為何又要把錢
    轉回來，就是因為伊等發現了，她只好作變更遺囑等節，無
    非其自身臆測之情節，未經舉出積極證據，無從援為對被告
    不利認定之佐證，附此敘明。
五、綜上所述，被告辯稱並未察覺胡獻昂有失智之情形，故認為
    可做成代筆遺囑，且胡陳玉英對自己之遺囑知情並且同意，
    伊並未與孫苗有何偽造遺囑之犯意聯絡、行為分擔等情，並
    非無可採信。檢察官所舉被告犯罪之上揭證據，尚不足以令
    本院形成被告確實有罪之心證，其間有合理懷疑存在，既不
    能認定被告犯罪，即應依法為被告無罪之諭知。
六、原審審理結果，認不能證明被告犯罪，而諭知被告無罪判決
    ，經核其認事用法及證據取捨，均無違誤。檢察官上訴意旨
    指稱：胡獻昂於93年2月即已失智而無法處理自己財產，被
    告確有偽造文書之不確定故意等情，指摘原判決不當，並無
    理由，已如前述。因認本件檢察官之上訴為無理由，應予駁
    回。
據上論斷，應依刑事訴訟法第368條，判決如主文。
本案經檢察官李叔芬到庭執行職務。
中    華    民    國   100    年    12    月    15    日
                  刑事第八庭審判長法  官  林恆吉
                                  法  官  劉嶽承
                                  法  官  王偉光
以上正本證明與原本無異。
如不服本判決，應於收受送達後10日內向本院提出上訴書狀，其
未敘述上訴之理由者並得於提起上訴後10日內向本院補提理由書
（均須按他造當事人之人數附繕本）「切勿逕送上級法院」。
刑事妥速審判法第9條：
除前條情形外，第二審法院維持第一審所為無罪判決，提起上訴
之理由，以下列事項為限：
一、判決所適用之法令牴觸憲法。
二、判決違背司法院解釋。
三、判決違背判例。
刑事訴訟法第377條至第379條、第393條第1款之規定，於前項案
件之審理，不適用之。
                                  書記官  陳盈璇
中    華    民    國   100    年    12    月    16    日